【裁判字號】    98,消債抗,613
【裁判日期】    981224
【裁判案由】    聲請更生程序
【裁判全文】
臺灣高雄地方法院民事裁定           98年度消債抗字第613號
抗  告  人  甲○○
上列抗告人因聲請更生程序事件，對於民國98年10月29日本院98
年度消債更字第1204 號裁定提起抗告，本院裁定如下：
    主  文
抗告駁回。
抗告程序費用新臺幣壹仟元由抗告人負擔。
    理  由
一、抗告意旨略以：抗告人曾依「中華民國銀行公會會員辦理消
    費金融案件無擔保債務協商機制」（下稱無擔保協商）申請
    債務協商成立，約定自民國（下同）95年5 月起，分80期，
    年利率0%，每月應繳納新臺幣（下同）34,949元。惟抗告人
    成立協商時係由抗告人之配偶協助繳納協商款，嗣後因抗告
    人配偶任職之華濟醫院歇業，以致抗告人配偶無法繼續協助
    抗告人繳納，抗告人迫不得已僅得於97年9 月間毀諾，此並
    非惡意毀諾，實係因客觀上確有不可歸責之事由所致。又抗
    告人現為銀行聲請強制執行扣薪三分之一，每月並需支出會
    費2 萬元，抗告人實不可能清償所有債務，為此，爰依法聲
    請准予裁定更生，惟原審法院不察，竟以抗告人尚非不能清
    償債務或有不能清償債務之虞為由駁回抗告人之聲請，爰依
    法提起本件抗告等語，並聲明：原裁定廢棄，另為適法之裁
    定。
二、按債務人與金融機構協商成立者，不得聲請更生或清算，但
    因不可歸責於己之事由，致履行顯有重大困難者，不在此限
    ；本條例施行前，債務人依金融主管機關協調成立之中華民
    國銀行公會會員辦理消費金融案件無擔保債務協商機制與金
    融機構成立之協商，準用前項之規定；聲請更生或清算不合
    程式或不備其他要件者，法院應以裁定駁回之，但其情形可
    以補正者，法院應定期間先命補正，消費者債務清理條例第
    151 條第5 項、第6 項及第8 條分別定有明文。衡諸債之關
    係，係以當事人間之信賴關係為基礎，為社會經濟組織之重
    要支柱，故當事人於以法律行為追求自己之利益之際，亦應
    顧及對方之利益，並考量債權債務在社會上之作用，本於誠
    實及信用之原則，行使債權及履行債務。是對於已陷入經濟
    上困境之消費者，若任其於惡性循環之債務窘境中自生自滅
    ，將衍生嚴重之社會問題，難以維持安定之社會經濟秩序，
    故為兼顧債權人、債務人雙方之利益，對陷於經濟上困境之
    消費者，乃允其於消費者債務清理條例施行後，得選擇以重
    建型之更生程序或清算型之清算程序清理其債務，藉以妥適
    調整債務人與債權人及其他利害關係人間之權利義務關係，
    保障債權人獲得公平受償，並謀求消費者經濟生活之重建復
    甦機會。惟對於已與金融機構協商成立，或於本條例施行前
    ，已依金融主管機關協調成立之中華民國銀行公會會員辦理
    消費金融案件無擔保債務協商機制與金融機構成立協商之債
    務人，若非因不可歸責於己之事由，致履行顯有重大困難，
    僅係為圖謀減免債務，而不為債務之履行，自有違債權契約
    為誠信契約之本旨，故依消費者債務清理條例第151 條第6
    項準用同條第5 項前段之規定，不得聲請更生或清算，始能
    避免肇致道德危險。
三、經查：
  (一)抗告人現積欠安泰商業銀行等債權人共計2,006,844 元，前
    因無法清償債務，而於95年間依金融主管機關協調成立之中
    華民國銀行公會會員辦理消費金融案件無擔保債務協商機制
    與銀行等債權人達成分期還款協議，同意自95年5 月起，分
    80期，利率0%，每月繳納34,949元方式償還等節，有債權人
    清冊、財團法人金融聯合徵信中心當事人綜合信用報告書各
    1 份在卷可稽，信屬真實。是抗告人前既先已為協議成立，
    自應有因不可歸責於己之事由，致履行顯有重大困難之情形
    ，且有不能清償債務或有不能清償之虞等情事，法院始應准
    予更生。
  (二)抗告人是否有因不可歸責於己之事由，致履行顯有重大困難
    ？
    抗告人97年度平均月收入為29,017元，其名下僅有1 筆5,00
    0 元之投資，此有抗告人所陳報之服務證明書、優生婦產科
    醫院97年度員工薪資證明及財產歸屬資料清單在卷可證，依
    此其原不足前開每月應償還之協商金額，是其主張協商後因
    收入不足因應，以致繼續履行上開還款協議有重大困難乙節
    應屬真實，此協議履行困難之情形，應有非可歸責於聲請人
    之事由所致，則聲請人前雖曾與金融機構協商成立，惟其自
    可不受前開還款協議之拘束而得再向本院聲請更生。
  (三)聲請人以有不能清償情事而請求更生是否有據？
    1.抗告人固主張其每月需支出生活費、交通費、租金、水電
      及瓦斯費用等共計19,200元云云。惟消債條例之立法目的
      ，係為使不幸陷入經濟困境之人得以清理債務、重建生活
      ，並在清理過程中能保有符合人性尊嚴之最低基本生活，
      而非維持債務人過去慣常之寬裕生活，故並非由聲請人任
      意主張其基本生活費用之數額，否則將造成揮霍無度以致
      清償能力降低，反而易使更生程序無從進行，衡以聲請人
      居住於高雄市，因此本院認應以內政部所公告之98年度高
      雄市低收入戶最低生活費用每人每月為11,309元為標準，
      計算聲請人之必要生活支出始為合理，逾此部分則難認屬
      必要費用。
    2.抗告人主張須扶養2 名子女，已提出戶籍謄本、子女之財
      產歸屬資料清單、綜合所得稅各類所得資料清單等件為證
      ，堪信為真。而其配偶乙○○97年平均月收入為14,665元
      ，名下有投資1 筆，亦有財產歸屬資料清單、綜合所得稅
      各類所得資料清單等件為證，是乙○○所得雖較抗告人低
      ，然其負債亦較抗告人輕，衡量兩人經濟狀況，自以各負
      擔其未成年子女扶養費二分之一為適當。又其子女因與抗
      告人同居住於高雄市，其扶養費亦應不高於以上開最低生
      活費標準，即以每人每月最低生活費11,309元計算，故其
      主張扶養費支出為每月5,000 元應屬合理。至聲請人固主
      張需負擔其公公每月扶養費3,000 元云云，惟依民法第11
      15條第1 項之規定，其扶養義務順序尚在其配偶乙○○之
      後，是本項支出應不予列計。
    3.抗告人固主張其每月需支出2 萬元之會費云云，惟其於原
      審所提出之互助會約定書均業已到期，並無支出之必要，
      而其於抗告之後，復又提出另紙一萬元互助會，觀諸該紙
      內容該互助會早於抗告人聲請更生時即已開始，是衡情抗
      告人本即應有該項支出，於聲請更生程序及補正聲請更生
      相關文件時均未提出，卻於抗告後方行提出，應非屬實，
      而不應列計為其必要生活支出。
    4.抗告人97年度平均每月所得29,017元已如前述，則抗告人
      之收入扣除前開支出後，每月尚餘12,708元可供還款之用
      。至抗告人現雖經法院強制扣款每月薪資之1/3 ，惟經扣
      薪後所餘款項尚有19,817元，有台北富邦銀行對帳單細項
      在卷可按，是抗告人主張扣薪後僅餘11,357元云云尚不可
      採，則扣薪後抗告人之收入仍得支應其生活費用支出，抗
      告人之生活未因強制執行而惡化，且強制執行之扣款亦係
      用於清償債務，是抗告人之收入除生活費之外款項仍全數
      用於清償債務，而抗告人之債務總額雖高達2,006,844 元
      ，約為抗告人每月可供還款金額之158 倍，尚須13餘年之
      時間始得清償完畢，惟以抗告人47歲之年齡（51年9 月20
      日生），距法定退休年齡尚有18餘年，應無不能清償之虞
      。
四、綜上，抗告人之抗告理由，均非可採。抗告人於聲請前既無
    不能償債務或有不能清償之虞之情事，依上開說明及規定，
    其聲請之更生已屬要件不備，自應駁回其更生之聲請。從而
    ，原審裁定駁回抗告人更生之聲請，並無違誤。抗告意旨指
    摘原裁定不當，求予廢棄，為無理由，應予駁回。
五、據上論結，本件抗告為無理由，依消費者債務清理條例第15
    條，民事訴訟法第495 條之1 第1 項、第449 條第1 項、第
    95條、第78條，裁定如主文。
中    華    民    國    98    年    12    月    24    日
                  民事第四庭  審判長法  官  黃宏欽
                                    法  官  楊淑珍
                                    法  官  楊淑儀
正本係照原本作成。
不得再抗告。
中    華    民    國    98    年    12    月    24    日
                                    書記官  王資惠


司法院資訊處製作；財團法人民間司法改革基金會備份。
